【裁判字號】    97,家抗,19
【裁判日期】    970808
【裁判案由】    選任遺產管理人
【裁判全文】
臺灣雲林地方法院民事裁定              97年度家抗字第19號
抗  告  人  財政部國有財產局臺灣中區辦事處雲林分處
代  表  人  丙○○
非訟代理人  乙○○
被抗告人    財政部臺灣省中區國稅局北港稽徵所
代  表  人  劉世堡
非訟代理人  方耀輝
上列抗告人因被抗告人聲請選任被繼承人甲○○之遺產管理人事
件，對於中華民國97年6月9日原審97年度財管字第1號所為裁定
不服，提起抗告，本院管轄之合議庭裁定如下：
      主      文
抗告駁回。
抗告程序費用新臺幣壹仟元由抗告人負擔。
      理      由
一、抗告意旨略以：
  (一)被繼承人甲○○之繼承人已拋棄繼承，並經鈞院以94年度繼
    字第754、779、798號准予備查在案，依經驗法則可知，被
    繼承人甲○○之遺債有大於遺產，遺產已不敷清償遺債之虞
    ，繼承人乃均拋棄繼承，參照司法院74年10月15日院台廳一
    字第05786號函示：「此類拋棄繼承事件，多屬遺債大於遺
    產，形同破產，故應儘量避免選任國有財產局為遺產管理人
    」，再依民法第1176條、第1178條規定，並未限制法定繼承
    人拋棄繼承後即喪失為遺產管理人之資格或不得擔任其遺產
    管理人。是本件被繼承人甲○○之繼承人拋棄繼承，惟誼屬
    至親，對被繼承人生前之則產及債權債務關係，應均較抗告
    人清楚，故繼承人雖已合法拋棄繼承，惟就法律及事實均無
    礙其擔任遺產管理人之職，且應認有協助清理債務之道義責
    任，選任被繼承人甲○○之繼承人為遺產管理人應較抗告人
    為宜。
  (二)況繼承人既已拋棄繼承，處理遺產應不至於有利害偏頗之虞
    ，是選任遺產管理人時，倘無其他不適任因素，宜就與被繼
    承人關係親近、且有處理事理能力之成年人間選任之，始處
    公平，不宜一概選任抗告人為遺產管理人。
  (三)本件縱被抗告人自認有綜合所得稅可徵收，且有剩餘可歸屬
    國庫，然被繼承人甲○○之繼承人均拋棄繼承，無一願意依
    法承受繼承權利、負擔繼承責任，則本件可能屬於遺債大於
    遺產，日微恐無遺產歸屬國庫，且抗告人僅係國有則產之管
    理機關，綜理國產事務，倘被繼承尚有剩餘遺產得以歸屬國
    庫，則選任抗告人為遺產管理人較有實益，反之若遺債大於
    遺產之際，選任抗告人為遺產管理人，則抗告人為其管理遺
    產、處理債務等問題，期間所耗費之人力、時間難以金錢衡
    量，且管理期間所需相關處理費用亦由國庫代為墊付，似有
    以全國國民之納稅填補之虞。
  (四)又本件倘誠如被抗告人於原審聲請狀所載，係為綜合所得稅
    之徵收，則選任被抗告人為被繼承人之遺產管理人較抗告人
    更為適切，且亦非法律所不准，尤其被抗告人對被繼承人之
    則產了解更勝抗告人，倘選任被抗告人為被繼承人甲○○之
    遺產管理人，被抗告人自當依照民法第1179條之規定執行遺
    產管理人職務，且亦得因其擔任遺產管理人之職務，更利其
    執行稽徵業務。
  (五)依民法第1129、1131、1134條之規定，利害關係人得召集被
    繼承人之直系血親尊親屬、三親等內旁系血親尊親屬及四親
    等內之同輩血親為親屬會議成員，非有正當理由不得辭其職
    務，且其成員不以有繼承權為限，再按選任遺產管理人除慮
    其管理遺產之公平性，亦需考慮其適切性，即以對遺產、遺
    債之情形了解較深者，為優先任用為宜。就此，認原裁定尚
    有不當，爰請求廢棄，並另行擇定他人為本件遺產管理人等
    語。
二、按先順序繼承人均拋棄其繼承權時，由次順序之繼承人繼承
    ，其次順序繼承人有無不明或第四順序之繼承人均拋棄其繼
    承權者，準用關於無人承認繼承之規定；繼承開始時，繼承
    人之有無不明者，由親屬會議於一個月內選定遺產管理人，
    並將繼承開始及選定遺產管理人之事由，向法院報明；第
    1178條所定之期限屆滿，無繼承人承認繼承時，其遺產於清
    償債權，並交付遺贈物後，如有賸餘，歸屬國庫；繼承人有
    無不明而不能依民法第1177條選定遺產管理人時，得由利害
    關係人聲請法院選任之，民法第1176條第6項、第1177條、
    第1185條及第1178條第2項分別定有明文。又按法院選任之
    遺產管理人，除自然人外，亦得選任公務機關任之，非訟事
    件法第149條第3項亦定有明文。且聲請法院選任遺產管理人
    ，法院有裁量權，不受聲請人之拘束，可依職權選任適當之
    管理人；且法雖無明文規定國有財產局為唯一之遺產管理人
    。然選任遺產管理人須考慮其適切性，即被選任人之專業能
    力、意願、管理遺產之公平性、利害關係，及對於遺產之了
    解、地緣等等因素。
三、經查：
（一）被繼承人甲○○於94年11月2日死亡，其法定繼承人均已
      拋棄繼承，故被繼承人甲○○已無民法第1138條所列各順
      序之繼承人等情，業據被抗告人於原審提出死亡登記申請
      書資料查詢清單、財產歸屬資料清單、交通部公路總局嘉
      義區監理所雲林監理站97年3月31日嘉監雲字第
      0970103112號函及函附違規查詢報表、稅費查詢單等件影
      本為證，並經原審依職權調閱上開拋棄繼承卷宗核閱無訛
      ，是自形式上觀之，被繼承人之遺產並無人繼承，且未組
      成及召開親屬會議選任遺產管理人，復無任何證據足證被
      繼承人尚有其他繼承人，被抗告人為免因無人管理遺產，
      致影響稅捐之徵收，被抗告人以被繼承人之利害關係人身
      分聲請原法院指定抗告人為遺產管理人，揆諸前開說明，
      自屬有據，並不以先行召集親屬會議為法院選任遺產管理
      人前置程序之必要。
（二）被繼承人甲○○之繼承人均已拋棄繼承，而拋棄繼承既為
      民法所規定繼承人之權利，一經行使後，就其與被繼承人
      間之財產關係即行斷絕。法定繼承人既已拋棄繼承，應無
      再擔任遺產管理人之主觀意願，難免因其無意管理而影響
      管理事務之進行，與遺產管理之本意即不相符，其等既已
      無意願擔任被繼承人之遺產管理人，衡情即難期待無意願
      之人會善盡遺產管理人之注意義務，亦難期待其等能圓滿
      達成遺產管理工作，又擔任遺產管理人須熟悉相關法律程
      序，否則尚有稅捐相關法令之罰責，實非一般親屬或其中
      受有高等教育之知識份子卻不具遺產管理相關知識之人必
      然可勝任。再者，抗告人僅請求本院就與被繼承人關係親
      近且有處理能力之成年人中另行選定遺產管理人，然未具
      抗告人提出其他證據釋明被繼承人尚有其餘親屬可資擔任
      遺產管理人，亦未提出任何資料供本院參酌，則本件自難
      以選任被繼承人之其他親屬為遺產管理人，故抗告意旨認
      應選任被繼承人之繼承人為遺產管理人云云，即無足採。
（三）又被抗告人為被繼承人甲○○之債權人，如兼任被繼承人
      甲○○之遺產管理人，恐有利害衝突之虞，而不利於被繼
      承人甲○○之其他債權人，自不宜選任其為遺產管理人，
      是抗告意旨以被抗告人較抗告人了解被繼承人財產狀況云
      云，亦無可採。
（四）抗告人係國有財產之管理機關，對於遺產管理之法律程序
      亦較一般民眾熟悉，復有相當之專業能力足以勝任管理職
      務，如本件被繼承人之遺產，無人承認繼承時，將於清償
      債權，交付遺贈物後尚有剩餘，依民法第1185條之規定，
      應歸屬於國庫，是本件遺產之管理即具公益性質，且本件
      被繼承人甲○○尚遺留有遺產，國庫對被繼承人之遺產仍
      可能具有期待利益，由抗告人為遺產管理人，應屬適當，
      抗告人自不得在未經實際管理前，以繼承人均拋棄為由，
      即漫行預測被繼承人之負債超過其遺產，或其必須墊付之
      管理費用將來無法請求返還，而拒絕擔任遺產管理人。再
      者，抗告人若擔任遺產管理人，關於由抗告人代墊之遺產
      管理費用，於強制執行程序上係屬優先受償之執行費用，
      於破產程序上得類推適用破產法第97條之規定優先於遺產
      之債權，隨時由遺產清償之，另依遺產及贈與稅法第17條
      第1項第11款之規定，管理遺產之直接必要費用，應自遺
      產總額中扣除，免徵遺產稅，是遺產管理人所代墊之遺產
      管理費用，仍可自遺產中優先受償，另遺產管理人依民法
      第1183條規定亦可請求遺產管理之報酬，故自無抗告人所
      稱管理遺產而有浪費國家資源或造成國庫損害之情形；又
      佐以財政部國有財產局為國家財產管理機關，負責全國國
      土或財產之管理之事務，不僅是權利，亦是義務，則其既
      為國家機關，即應依法行使權利並負擔義務，並不能純以
      利益為唯一考慮因素（參見高等法院台中分院94年度家抗
      第55號裁定意旨參照），且其與被繼承人間無利害關係，
      復有相當之專業能力足以勝任管理職務，基此，抗告人仍
      為較適當之遺產管理人，故原審選任抗告人為被繼承人之
      遺產管理人，核無不合。
（五）綜上所述，原審法院據此選任抗告人為被繼承人甲○○之
      遺產管理人，並依法為承認繼承之公示催告，經核並無不
      合，抗告意旨復未述明原裁定選任其為被繼承人甲○○之
      遺產管理人有何違法或其他不當之處，其提起抗告求予廢
      棄原裁定，為無理由，應予駁回。
四、據上論結，本件抗告為無理由，依非訟事件法第21條第1項
    、第24條第1項、第46條、民事訴訟法第495條之1第1項、第
    449條第1項、第95條、第78條，裁定如主文。
中    華    民    國    97    年    8     月    8     日
                  家事法庭審判長法  官    潘雅惠
                                法  官    吳基華
                                法  官    李明鴻
本裁定除以其適用法規顯有錯誤為理由，並經本院許可者外，不
得再抗告。如提再抗告，應於收受本裁定後10日內向本院提出再
抗告狀，並繳納再抗告裁判費新臺幣1,000元。
以上正本係照原本作成。
中    華    民    國    97    年    8     月    11    日
                                書記官    陳美華


司法院資訊處製作；財團法人民間司法改革基金會備份。
